ACORDAO-COMPLETO-2585676

ACÓRDÃO 2897/2023 ATA 10/2023 - PRIMEIRA CÂMARA

VISTOS, relatados e discutidos estes autos de recurso de reconsideração interposto por José de Ribamar Costa Alves, ex-prefeito de Santa Inês/MA, contra o Acórdão 7315/2022-TCU-Primeira Câmara,
ACORDAM os Ministros do Tribunal de Contas da União, reunidos em sessão da 1ª Câmara, ante as razões expostas pelo Relator, em:
9.1. conhecer do recurso de reconsideração, consoante arts. 32, inciso I, e 33 da Lei 8.443/1992, para, no mérito, negar-lhe provimento;
9.2. notificar o recorrente da presente deliberação.

Recurso de reconsideração interposto contra acórdão que julgou as contas do recorrente irregulares e condenou-o ao pagamento de débito e de multa em razão da omissão no dever de prestar contas dos recursos recebidos por força do Programa Nacional de Alimentação Escolar no exercício de 2016.

Primeira Câmara

Município de Santa Inês/MA.

3. Recorrente: Jose de Ribamar Costa Alves (XXX.646.173-XX).

13.1. Ministros presentes: Walton Alencar Rodrigues (Presidente), Vital do Rêgo (Relator), Jorge Oliveira e Jhonatan de Jesus.
13.2. Ministro-Substituto convocado que não participou da votação: Augusto Sherman Cavalcanti.

VITAL DO RÊGO

Ministro-Substituto Marcos Bemquerer Costa.

Tratam os autos de recurso de reconsideração interposto por José de Ribamar Costa Alves contra o Acórdão 7315/2022-TCU-Primeira Câmara.
2.	Adoto como parte do relatório, com os ajustes de forma pertinentes, a instrução elaborada pela então Secretaria de Recursos, atual Unidade de Auditoria Especializada em Recursos, que contou com a anuência de seu dirigente (peça 111 e 112) :
Trata-se de recurso de reconsideração interposto por José de Ribamar Costa Alves (peças 95-99) , contra o Acórdão 7315/2022-TCU-Primeira Câmara (peça 81) , da relatoria do Ministro-Substituto Marcos Bemquerer, em substituição ao Ministro Walton Alencar Rodrigues, que apresenta o seguinte teor: 
VISTOS, relatados e discutidos estes autos de tomada de contas especial instaurada pelo Fundo Nacional de Desenvolvimento da Educação em desfavor de José de Ribamar Costa Alves, em razão da omissão no dever de prestar contas dos recursos recebidos por força do Programa Nacional de Alimentação Escolar no exercício de 2016, 
ACORDAM os Ministros do Tribunal de Contas da União, reunidos em sessão de Primeira Câmara, diante das razões expostas pelo relator, em:
9.1. acolher parcialmente as alegações de defesa apresentadas por José de Ribamar Costa Alves; 
9.2. julgar irregulares as contas de José de Ribamar Costa Alves, com fundamento nos arts. 1º, inciso I, 16, III, "b" e "c", e 19, caput, da Lei 8.443/1992, e condená-lo ao pagamento das quantias a seguir especificadas, com a fixação do prazo de quinze dias, a contar da notificação, para que comprove, perante o Tribunal (art. 214, inciso III, alínea "a", do Regimento Interno do TCU) , o recolhimento da dívida ao Fundo Nacional de Desenvolvimento da Educação, atualizada monetariamente e acrescida dos juros de mora, calculados a partir das datas discriminadas, até a data do recolhimento, na forma prevista na legislação em vigor;
	Data de ocorrência
	Valor histórico (R$) 

	11/4/2016
	199.308,60

	8/9/2016
	43.200,00

9.3. aplicar a José de Ribamar Costa Alves a multa prevista no artigo 57 da Lei 8.443/1992, no valor de R$ 30.000,00 (trinta mil reais) , fixando-lhe o prazo de 15 (quinze) dias, a contar da notificação, para que comprove, perante o Tribunal (art. 214, inciso III, alínea "a", do Regimento Interno) , o recolhimento da dívida ao Tesouro Nacional, atualizada monetariamente desde a data do presente acórdão até a do efetivo recolhimento, se for paga após o vencimento, na forma da legislação em vigor;
9.4. autorizar, desde logo, a cobrança judicial da dívida, caso não atendida a notificação, na forma do disposto no art. 28, inciso II, da Lei 8.443/1992; 
9.5. dar ciência do presente acórdão ao Fundo Nacional de Desenvolvimento da Educação e ao responsável; 
9.6. encaminhar cópia desta deliberação ao Procurador-Chefe da Procuradoria da República no Estado de Maranhão, nos termos do art. 16, § 3º, da Lei 8.443/1992 c/c o art. 209, § 7º, do Regimento Interno do TCU, para adoção das medidas que entender cabíveis.
HISTÓRICO 
2.	A presente tomada de contas especial foi instaurada pelo Fundo Nacional de Desenvolvimento da Educação (FNDE) em desfavor de José de Ribamar Costa Alves, Prefeito do Município de Santa Inês/MA de 1º/1/2013 a 31/12/2016, em razão da omissão no dever de prestar contas dos recursos recebidos por força do Programa Nacional de Alimentação Escolar (PNAE) , exercício de 2016, no total de R$ 2.339.456,00 (peça 4) .
3.	No âmbito do TCU, a SecexTCE promoveu a citação e a audiência do responsável, que informou que a prestação de contas do PNAE/2016 havia sido enviada via Sistema de Gestão de Prestação de Contas (SIGPC) , ainda que de forma extemporânea.
4.	Em resposta à diligência encaminhada ao FNDE, a entidade encaminhou a Nota Técnica 77/2019 (peça 46) . Com base nos documentos constantes dos autos, a SecexTCE concluiu pela necessidade de citação de José de Ribamar Costa Alves, em razão da ausência de informações, na prestação de contas, da movimentação irregular na conta específica do programa, e da ausência do Parecer Conclusivo do Conselho de Alimentação Escolar (CAE) .
5.	Citado por meio do Ofício 10820/2019-TCU/Seproc (peça 50) , o responsável não enviou nenhuma documentação que pudesse sanar as irregularidades em apuração, conforme instrução de peça 54. Entretanto, informou que a documentação faltante seria inserida no sistema em momento oportuno. Diante da ausência de procuração, a unidade técnica propôs que fosse decretada a sua revelia.
6.	O Ministro Walton Alencar Rodrigues facultou a regularização da representação processual, a qual foi promovida com a juntada da procuração de peça 63, tornando válida a defesa apresentada pelo responsável.
7.	Na análise das alegações do responsável (peça 74) , a SecexTCE afirmou que, em nova consulta realizada no SGPC em 24/6/2021, constatou-se a inserção de 4 novos documentos, sendo um deles o Parecer Conclusivo do CAE, que possibilitou o afastamento de grande parte do débito. Não obstante, tendo em vista que restaram 3 despesas não comprovadas, referentes a desembolsos registrados na conta específica do programa, a unidade técnica propôs acolher parcialmente as alegações de defesa do responsável e julgar irregulares suas contas, com imputação de débito e aplicação da multa do art. 57 da Lei 8.443/1992, no que foi seguido pelo MPTCU. Nesse sentido, o Tribunal proferiu o Acórdão 7315/2022-TCU-Primeira Câmara (peça 81) , ora recorrido.
8.	A seguir, serão analisadas as razões do recurso de reconsideração interposto pelo responsável (peças 95-99) . 
EXAME DE ADMISSIBILIDADE
9.	Ratifica-se a proposta de conhecimento do recurso de reconsideração formulada por esta Secretaria de Recursos, no exame de peça 100, com efeito suspensivo, acolhido pelo Ministro Vital do Rêgo, conforme despacho de peça 103.
 EXAME TÉCNICO
10.	Delimitação
10.1.	O objeto do recurso de reconsideração em apreço consiste em verificar a procedência dos argumentos apresentados pelo responsável, os quais podem ser assim resumidos:
	a) o recorrente agiu sempre pautado nos princípios da administração pública (peça 95, p. 2) ;
	b) ainda que de forma extemporânea, efetuou a prestação de contas, demonstrando a correta aplicação dos recursos recebidos. Contudo, foi condenado pela omissão no dever de prestar contas (peça 95, p. 2-3) ;
	c) não houve dano ao erário, nem foi constatada culpa ou dolo por parte do recorrente, de modo que não se pode falar em prática de improbidade administrativa (peça 95, p. 3-4) ;
	d) a existência do dano deve ser concreta e decorrente de ato doloso do gestor, conforme a própria jurisprudência do TCU, segundo a qual a responsabilidade dos administradores de recursos públicos é de natureza subjetiva (peça 95, p. 4-5) ;
	e) considerando a sua natureza subjetiva, observa-se que não estão presentes os requisitos autorizadores de imputação de responsabilidade no caso em tela. Dessa forma, ausente dano dolosamente causado pelo recorrente, ele não pode ser condenado ao ressarcimento ao erário (peça 95, p. 5) ;
	f) as irregularidades identificadas não impedem a aprovação das contas como regular com ressalvas, uma vez que não houve dano ao erário. Neste caso, a condenação do recorrente a ressarcimento o erário ensejaria o enriquecimento ilícito da administração (peça 95, p. 6-7) ; e
	g) ocorreu a prescrição quinquenal da pretensão ressarcitória do TCU, assim como da punitiva, pois o prazo para prestação de contas do PNAE/2016 se encerrou em 21/8/2017 e o processo de tomada de contas foi instaurado em 16/1/2019 (peça 95, p. 7-17) .
10.2.	Com base nesses argumentos, requer seja concedido provimento ao recurso de reconsideração interposto, para que sejam suas contas aprovadas, ainda que com ressalvas, reconsiderada a multa aplicada e tornada sem efeito a condenação em débito no acórdão recorrido.
11.	Do mérito
Da irregularidade das contas dos recursos recebidos
11.1.	O recorrente alega que a execução do programa foi pautada nos princípios da administração pública, tendo efetuado a respectiva prestação de contas, ainda que tardiamente, demonstrando a correta aplicação dos recursos recebidos. Não obstante, o TCU o condenou por omissão no dever de prestar contas, conforme acórdão recorrido.
11.2.	Tais alegações, desacompanhadas de elementos que as comprovem, não têm o condão de elidir as irregularidades que foram atribuídas ao responsável. O que se verifica nos presentes autos é que a prestação de contas dos recursos recebidos não continha informações da movimentação irregular na conta específica do programa apontada na Nota Técnica 77/2019 (peça 46, p. 4) , encaminhada pelo FNDE em resposta à diligência deste Tribunal, além de não trazer o Parecer Conclusivo do CAE. Diante disso, o responsável foi novamente citado, sem, contudo, apresentar documentos que pudessem sanar as irregularidades em apuração.
11.3.	Nesse sentido, destaca-se o seguinte trecho da análise das alegações de defesa do responsável, reproduzido no relatório do Acórdão 7315/2022-TCU-Primeira Câmara (peça 83) :
27. Mesmo após decorridos mais de 2 meses da data de apresentação das alegações de defesa do responsável, não há, nos presentes autos, qualquer documentação complementar que tenha sido encaminhada pelo responsável.
28. Dessa forma, o encaminhamento natural seria pela rejeição das alegações de defesa apresentadas pelo responsável. 
29. Entretanto, conforme informação na instrução de peça 47 (item 25 da instrução) , as alegações de defesa apresentadas, em 6/5/2019, vieram desacompanhadas de procuração que outorgasse poderes de representação, o que poderia levar a desconsideração da existência da defesa, por vício na representação processual. 
30. Nessa instrução, que acompanhou o ofício de citação, o responsável foi alertado acerca dessa inconsistência e, mesmo após esse alerta, as novas alegações de defesa apresentadas pela mesma advogada vieram novamente desacompanhadas de procuração, condição que impõe desconsiderar a defesa encaminhada e consequentemente considerar revel o responsável, nos termos do art. 12, §3º, da Lei 8.443/1992, devendo as contas serem julgadas irregulares, condenando-o ao débito apurado e aplicando-lhe a multa prevista no art. 57, da Lei 8.443/1992.
31. Ademais, embora as alegações sejam consideradas inexistentes, por vício na representação processual, nos termos do art. 145, do Regimento Interno do TCU, cabe observar que o responsável fez apenas alegações genéricas consistentes de não ter havido má-fé e de que não ficou demonstrada a aplicação irregular dos recursos públicos, sem que fizesse efetiva prova do que alega, de forma que sua defesa não contribuiu efetivamente na busca da verdade material, não sendo possível aplicar o disposto no § 2º do art. 145 do RI/TCU.
11.4.	Em 24/6/2021, mais de 1 ano da defesa apresentada pelo responsável em 11/12/2019, a unidade técnica verificou que haviam sido inseridos no sistema do FNDE novos documentos relativos à prestação de contas em análise. Tais informações, contudo, possibilitaram o afastamento apenas de parte do débito apurado, haja vista que restaram sem comprovação desembolsos registrados na conta específica do programa, constantes da nota técnica enviada pelo FNDE, conforme relatório da decisão do TCU ora recorrida. 
Em nova consulta ao Sistema de Gestão de Prestação de Contas, realizada na data de 24/6/2021, constatou-se a inserção de 4 novos documentos posteriores à instrução de peça 54, conforme tela a seguir:
 (...) 
Considerando as informações acima, em consulta ao Sistema de Gestão de Conselhos, realizado na data de 24/6/2021, foram extraídas as telas correspondentes ao Parecer Conclusivo do Conselho de Alimentação Escolar - CAE (peça 73) , um dos documentos faltantes que motivou a recente citação do responsável.
Verifica-se que o CAE aprovou com ressalvas a execução do PNAE/2016, e apontou as seguintes ressalvas:
dificuldade de acesso aos documentos de prestação de contas da Entidade Executora; 
falta de estrutura adequada nos refeitórios; 
falta de higiene dos manipuladores de alimentos (merendeiras) ; 
ações pouco frequentes de educação alimentar e nutricional; e 
inexistência de cardápios adequados para os que necessitam de atenção específica. 
No entanto, não houve inserção de outro novo documento por parte do responsável, conforme asseverou em sua defesa de peça 52, em especial a documentação comprobatória referente a desembolsos registrados na conta específica do programa (peça 5) , e que foram apontados no item 5.2.c) , da Nota Técnica 77/2019 (peça 46, p. 4) , a seguir transcrito:
 (...) 
Assim, o Parecer Conclusivo do Conselho de Alimentação Escolar foi suficiente para afastar quase todo o débito inicialmente apurado, com exceção das 3 despesas ainda não comprovadas e relacionadas no item precedente.
Dessa forma, as alegações de defesa apresentadas pelo responsável devem ser parcialmente acolhidas, no sentido de reduzir o valor do débito a ser imputado ao Sr. José de Ribamar Costa Alves.
Não há elementos para que se possa efetivamente aferir e reconhecer a ocorrência de boa-fé na conduta do responsável José de Ribamar Costa Alves, podendo este Tribunal, desde logo, proferir o julgamento de mérito pela irregularidade das contas, conforme os termos dos §§ 2º e 6º do art. 202 do Regimento Interno do TCU, condenando-se o responsável ao débito apurado e aplicando-lhe a multa prevista no art. 57, da Lei 8.443/1992. (Grifos nossos) 
11.5.	O Ministro Relator, considerando que não foram apresentados elementos comprobatórios referentes a pagamentos efetuados às empresas A. T. S. Ribeiro Junior - Comércio e A de A Ribeiro - Comércio, registrados na conta específica do programa (peça 5) , no valor histórico de R$ 242.508,60, apesar de acolher parcialmente as alegações de defesa de José de Ribamar Costa Alves, julgou irregulares suas contas, condenando-o em débito e aplicando-lhe a multa do art. 57 da Lei 8.443/1992.
11.6.	Assim, observa-se que ficou devidamente configurada a existência de dano ao erário na aplicação dos recursos recebidos, uma vez que o responsável não logrou êxito em demonstrar integralmente as despesas efetuadas. Desse modo, os argumentos ora apresentados não devem prosperar, devendo-se ressaltar que o julgamento pela irregularidade das suas contas não decorreu da omissão no dever de prestar contas, e sim da ausência de comprovação de parte das despesas realizadas.
11.7.	Como já mencionado, a presente tomada de contas especial foi instaurada pelo FNDE, em desfavor de José de Ribamar Costa Alves, em razão da omissão no dever de prestar contas dos valores transferidos por força do PNAE/2016, cujo prazo havia se encerrado em 21/8/2017. Já no âmbito do TCU, foi realizada a citação e a audiência do responsável, que informou que a prestação de contas dos recursos havia sido encaminhada via SIGPC, ainda que tardiamente. Diante disso, o TCU promoveu diligência ao FNDE solicitando o envio de documento técnico acerca da análise a ser efetuada na prestação de contas do citado programa (peça 83, p. 1-2) .
11.8.	Após o encaminhamento da Nota Técnica 77/2019, do FNDE (peça 46) , analisando-se os documentos nos autos, concluiu-se pela citação de José de Ribamar Costa Alves, em virtude da ausência de informações, na prestação de contas, da movimentação irregular na conta específica do programa, e da ausência do Parecer Conclusivo do CAE (peça 83, p. 2) . Tendo em vista que, conforme relatado acima, o responsável não conseguiu demonstrar, na sua totalidade, a boa e regular aplicação dos recursos federais recebidos à conta do Programa Nacional de Alimentação Escolar, no exercício de 2016, suas contas foram julgadas irregulares, com condenação em débito e multa.
11.9.	Ainda sobre o julgamento das contas do responsável, ele alega que as irregularidades identificadas não impedem a sua aprovação como regular com ressalvas, uma vez que, segundo defende, não houve dano ao erário. Assim, a sua condenação em débito ensejaria o enriquecimento ilícito da administração. Vê-se, pela análise acima, que tais argumentos não merecem prosperar. A ausência de comprovação de despesas realizadas não pode ser considerada falta de natureza formal, sendo o dano, neste caso, diretamente correspondente aos pagamentos não comprovados, que totalizaram R$ 242.508,60, em valores históricos.
11.10.	Do exposto, conclui-se que os argumentos do recorrente analisados acima não justificam a reforma do acórdão recorrido.
Da responsabilidade dos gestores perante o TCU 
11.11.	De acordo com José de Ribamar Costa Alves, não houve dano ao erário, nem foi constatada culpa ou dolo por parte do recorrente. Sem esses elementos, não há ato de improbidade administrativa. Além disso, considerando a natureza subjetiva da responsabilidade dos administradores de recursos públicos, ausente dano dolosamente causado pelo recorrente, ele não pode ser condenado ao ressarcimento ao erário. Essa argumentação não se sustenta, consoante será demonstrado a seguir.
11.12.	Inicialmente cumpre esclarecer que, nos processos de controle externo de competência do TCU, cabe ao gestor o ônus de comprovar a boa e regular aplicação dos recursos recebidos, o que, como visto, não ocorreu no caso concreto. 
11.13.	A jurisprudência do Tribunal é pacífica nesse sentido (v. Acórdão 974/2018-TCU-Plenário, Relator Bruno Dantas; 511/2018-TCU-Plenário, Relator Aroldo Cedraz; 3875/2018-TCU-1ª Câmara, Relator Vital Do Rêgo; 1983/2018-TCU-1ª Câmara, Relator Bruno Dantas; 1294/2018-TCU-1ª Câmara, Relator Bruno Dantas; 3200/2018-TCU-2ª Câmara, Relator Aroldo Cedraz; 2512/2018-TCU-2ª Câmara, Relator Aroldo Cedraz, 2384/2018-TCU-2ª Câmara, Relator José Múcio Monteiro; 2014/2018-TCU-2ª Câmara, Relator Aroldo Cedraz, 901/2018-TCU-2ª Câmara, Relator José Múcio Monteiro, entre outros) . 
11.14.	Esse entendimento do TCU se fundamenta no disposto no art. 70, parágrafo único, da Constituição Federal, segundo o qual "prestará contas qualquer pessoa física ou jurídica, pública ou privada, que utilize, arrecade, guarde, gerencie ou administre dinheiros, bens e valores públicos ou pelos quais a União responda, ou que, em nome desta, assuma obrigações de natureza pecuniária".
11.15.	Na mesma linha, os arts. 93 do Decreto-Lei 200, de 25 de fevereiro de 1967, e 145 do Decreto 93.872, de 23 de dezembro de 1986, que estabelecem que: "Quem quer que utilize dinheiros públicos terá de justificar seu bom e regular emprego na conformidade das leis, regulamentos e normas emanadas das autoridades administrativas competentes".
11.16.	Acrescente-se o art. 39 do Decreto 93.872, de 1986, que dispõe que: "Responderão pelos prejuízos que acarretarem à Fazenda Nacional, o ordenador de despesas e o agente responsável pelo recebimento e verificação, guarda ou aplicação de dinheiros, valores e outros bens públicos", bem como o art. 90 do Decreto-lei 200/1967.
11.17.	Disso resulta que a responsabilização do recorrente decorreu da previsão contida no art. 93 do Decreto-Lei 200/67 e da própria Constituição Federal (art. 70, parágrafo único) . Assim, não assiste razão ao recorrente quando sugere que a sua responsabilização ocorreu em virtude da caracterização de ato de improbidade administrativa, pois se deveu, de fato, à conduta praticada por ele na qualidade de gestor dos recursos públicos recebidos, o qual não teve sucesso em demonstrar seu correto emprego.
11.18.	A conduta do recorrente impediu a comprovação da lisura na gestão dos recursos recebidos, no âmbito do PNAE/2016, sendo razoável supor que o responsável tinha consciência da sua ilicitude; era exigível conduta diversa da praticada, qual seja, desincumbir-se do seu dever por meio da apresentação da correta prestação de contas, no prazo e forma devidos. Portanto, o recorrente agiu, no mínimo, culposamente para a ocorrência de prejuízo aos cofres públicos. 
11.19.	Ressalte-se que a natureza subjetiva da responsabilidade dos gestores perante o TCU não exige que o administrador de recursos públicos tenha agido com dolo, nem mesmo que fique configurado dano ao erário. Nesse sentido, cabe trazer o seguinte enunciado da Jurisprudência Selecionada deste Tribunal:
A responsabilidade dos gestores perante o TCU é de natureza subjetiva, podendo se originar de conduta comissiva ou omissiva, dolosa ou culposa, cujo resultado seja a violação dos deveres impostos pelo regime de direito público aplicável àqueles que administram recursos da União ou, ainda, aos que, sem deter essa condição, causarem prejuízo aos cofres públicos. (Acórdão 6660/2015-TCU-Segunda Câmara, Relator Augusto Nardes) 
11.20.	No presente caso, em que, além de ter infringido o seu dever de prestação de contas, sua conduta também contribuiu para a ocorrência de dano ao erário, causado pelo pagamento de despesas que não puderam ser comprovadas, mais razão ainda existia para a imputação de responsabilidade ao recorrente, cuja condenação ao ressarcimento deve ser mantida, consoante o Acórdão 7315/2022-TCU-Primeira Câmara (peça 81) .
11.21.	Não é necessário comprovar que o responsável agiu com dolo ou má-fé para que ele seja responsabilizado perante este Tribunal. Sobre esse tema, merecem destaque, ainda, os seguintes enunciados da Jurisprudência Selecionada do TCU:
A condenação em débito independe da ocorrência de conduta dolosa ou de locupletamento, bastando para tanto a constatação de conduta culposa (stricto sensu) dos responsáveis pela irregularidade que ocasionou o dano ao erário. Acórdão 5297/2013-TCU-Primeira Câmara. Relator José Múcio Monteiro.
O julgamento pela irregularidade das contas do responsável com condenação para que ele promova o ressarcimento do dano ao erário independe de ter havido ou não prática de ato de improbidade administrativa ou obtenção de vantagem pessoal em decorrência da gestão de recursos públicos. Acórdão 10852/2018-TCU-Primeira Câmara. Relator Bruno Dantas.
11.22.	Assim, pelas razões expostas, não prosperam os argumentos do recorrente de que não estão presentes os requisitos autorizadores de imputação de responsabilidade no caso em tela, pois, para que fique caracterizada a responsabilidade dos gestores perante o TCU basta que tenham agido com culpa para a violação dos deveres impostos pelo regime de direito público a eles aplicável, não sendo exigível dolo da sua parte, nem mesmo a existência de dano ao erário.
11.23.	No caso em apreço, o recorrente não logrou comprovar integralmente a devida aplicação dos recursos federais, restando despesas efetuadas sem os respectivos elementos comprobatórios no montante de R$ 242.508,60, em valores históricos, o que gerou, ainda, a ocorrência de dano ao erário. Ademais, ao não se desincumbir do dever de prestar contas dos recursos recebidos, o recorrente agiu com culpa, uma vez que se poderia supor que tinha conhecimento da ilicitude da sua conduta. Desse modo, havia motivos suficientes para autorizar a imputação de responsabilidade no presente caso. 
12.	Da prescrição 	
12.1.	Dispõem o art. 1º, caput, da Lei 9.873/1999 e o art. 2º da Resolução-TCU 344/2022 que prescrevem em cinco anos as pretensões do Estado à condenação de administrador de recursos públicos a ressarcir o dano que lhe tenha sido causado e à sua punição. Tendo em vista que não há nos autos notícia de recebimento de denúncia na esfera criminal sobre os mesmos fatos, será considerado o citado prazo quinquenal, não se aplicando o prazo prescricional previsto na lei penal, consoante prevê o art. 3º da Resolução-TCU 344/2022. 
12.2.	Nos termos do art. 4º, inciso I, da citada resolução, o prazo para prescrição no caso em apreço começou a contar em 22/8/2017 (peça 52, p. 11) , data subsequente à data em que as contas deveriam ter sido prestadas, uma vez que se refere à omissão de prestação de contas. 
12.3.	A prescrição foi interrompida nas seguintes datas, pelas causas interruptivas apontadas, elencadas no art. 5º da Resolução-TCU 344/2022: 
a) 10/11/2017: OFÍCIO nº 33543/2017-SEOPC/COPRA/CGAPC/DIFIN/FNDE (peça 6, AR de peça 7) ;
b) 16/4/2018: Relatório de TCE 48/2018 - DIREC/COTCE/CGAPC/DIFIN-FNDE/MEC (peça 16) ;
c) 18/9/2018: Relatório de Auditoria 907/2018 (peça 17) ;
d) 19/9/2018: Cerificado de Auditoria 907/2018 (peça 18) ;
e) 10/10/2018: Parecer do Dirigente de Controle Interno 907/2018 (peça 19) ; 
f) 19/10/2018: Pronunciamento Ministerial (peça 20) ; 
g) 16/1/2019: autuação da TCE no TCU;
h) 22/4/2019: Ofício 0909/2019-TCU/Secex-TCE (peça 29, AR de peça 34) ;
i) 27/11/2019: Ofício 10820/2019-TCU/Seproc (peça 50, AR de peça 51) ;
j) 18/12/2020: Ofício 66573/2020-TCU/Seproc (peça 62, AR de peça 66) ; e
k) 11/10/2022: emissão do acórdão condenatório (peça 81) .
12.4.	Entre as datas mencionadas não houve o transcurso do prazo quinquenal de prescrição. Além disso, o histórico de andamentos do processo evidencia que a instrução processual transcorreu normalmente, sem paralisação por mais de três anos, o que afasta a hipótese de prescrição intercorrente (art. 8º da Resolução-TCU 344/2022) . 
12.5.	Fica demonstrada, assim, a não ocorrência da prescrição no caso em exame. 
CONCLUSÃO
13.	Em face da análise das razões recursais apresentadas, conclui-se que, de acordo com o disposto na Lei 9.873/1999 e na Resolução-TCU 344/2022, não ocorreu a prescrição das pretensões punitiva e ressarcitória do TCU no presente caso.
14.	Diante da inocorrência da prescrição da pretensão de ressarcimento bem como da multa, não há óbice ao julgamento imediato do processo. Da análise ora empreendida, vê-se que o recorrente não conseguiu demonstrar a correta aplicação dos recursos públicos recebidos a fim de ter suas contas aprovadas, ainda que com ressalvas, e afastar a sua condenação em débito pelo acórdão recorrido, bem como a multa que lhe foi aplicada.
15.	A omissão inicial no dever de prestação de contas somada à incapacidade da prestação de contas, intempestivamente apresentada, de comprovar a regular aplicação dos recursos concorreram para o teor do acórdão recorrido, considerando que houve violação aos deveres impostos pelo regime de direito público aplicável àqueles que administram recursos da União e, ainda, a ocorrência de dano ao erário, em virtude da realização de pagamentos que não puderam ser comprovados.
16.	Mesmo que não tenha havido dolo ou locupletamento da parte do responsável, a existência de conduta culposa já é bastante para justificar a sua responsabilização. Ademais, no caso em apreço foi constatada a ocorrência de dano ao erário.
17.	Destarte, o recurso de reconsideração apreciado deve ser improvido, mantendo-se os termos do Acórdão 7315/2022-TCU-Primeira Câmara (peça 81) .
PROPOSTA DE ENCAMINHAMENTO
18.	Ante o exposto, submete-se à consideração superior a presente análise do recurso de reconsideração interposto por José de Ribamar Costa Alves (peças 95-99) , contra o Acórdão 7315/2022-TCU-Primeira Câmara (peça 81) , propondo-se, com fundamento nos arts. 32, inciso I, e 33, da Lei 8.443/1992, c/c o art. 285 do Regimento Interno/TCU:
a) conhecer do recurso interposto e, no mérito, negar-lhe provimento; e 
b) comunicar a deliberação que vier a ser proferida por esta Corte ao recorrente, à Procuradoria da República no Estado do Maranhão e ao Fundo Nacional de Desenvolvimento da Educação (FNDE) .
3.	O Ministério Público de Contas manifestou-se de acordo com a proposta oferecida pela unidade técnica, consoante o parecer acostado à peça 113, da lavra da Procuradora-Geral, Dra. Cristina Machado da Costa e Silva.
	É o relatório.

Joana Mara Gomes Pessoa Miranda (OAB/MA 8.598), representando Jose de Ribamar Costa Alves.

Procuradora-Geral Cristina Machado da Costa e Silva.

RECURSO DE RECONSIDERAÇÃO. TOMADA DE CONTAS ESPECIAL. FUNDO NACIONAL DE DESENVOLVIMENTO DA EDUCAÇÃO. PROGRAMA NACIONAL DE ALIMENTAÇÃO ESCOLAR (PNAE). EXERCÍCIO DE 2016. AUSÊNCIA DE DOCUMENTOS COMPROBATÓRIOS APTOS A COMPROVAR DESPESAS DE PARTE DOS RECURSOS REPASSADOS. CONTAS IRREGULARES. IMPROCEDÊNCIA DOS ARGUMENTOS DO RECORRENTE. NÃO OCORRÊNCIA DE PRESCRIÇÃO. NÃO PROVIMENTO.

TOMADA DE CONTAS ESPECIAL (TCE)

Unidade de Auditoria Especializada em Recursos (AudRecursos).

Em exame, recurso de reconsideração interposto por José de Ribamar Costa Alves contra o Acórdão 7315/2022-TCU-Primeira Câmara.
A referida decisão apreciou de tomada de contas especial instaurada pelo Fundo Nacional de Desenvolvimento da Educação (FNDE) em desfavor do responsável, em razão da omissão no dever de prestar contas dos recursos recebidos por força do Programa Nacional de Alimentação Escolar (Pnae) no exercício de 2016. 
No âmbito deste Tribunal, após a apresentação das alegações de defesa, restaram despesas não comprovadas referentes a desembolsos registrados na conta específica do programa. Assim, as contas do responsável foram julgadas irregulares, com imputação de débito e aplicação da multa do art. 57 da Lei 8.443/1992. 
Neste momento, o sr. José de Ribamar Costa Alves interpõe recurso de reconsideração em face do Acórdão 7315/2022-TCU-Primeira Câmara, com argumentos, em síntese, acerca das seguintes questões: ausência de dano ao erário ou enriquecimento ilícito; as supostas irregularidades não seriam suficientes para ensejar o julgamento irregular de toda a prestação de contas; ele teria adotado as providências necessárias à boa aplicação dos recursos repassados pelo FNDE e à efetiva prestação de contas, ainda que tardiamente; e ocorrência de prescrição das pretensões punitiva e corretiva (peças 95 e 99) .
Após o exame do apelo pela então Secretaria de Recursos, a unidade concluiu por conhecer do recurso de reconsideração para, no mérito, negar-lhe provimento (peças 98 e 99) . 
O Ministério Público de Contas concordou com a proposta de encaminhamento ofertada pela unidade técnica.
Feito esse breve resumo, passo a decidir.
O recurso de reconsideração deve ser conhecido, por atender aos requisitos de admissibilidade dispostos nos arts. 32, inciso I, e 33 da Lei 8.443/1992, c/c o art. 285 do Regimento Interno do TCU, conforme despacho à peça 103.
Acompanho os pareceres precedentes, reproduzidos no relatório que antecede este voto, e incorporo os argumentos neles expendidos às minhas razões de decidir
Preliminarmente, registro que o instituto da prescrição das pretensões punitiva e ressarcitória passou a ser regulado no âmbito desta Corte de Contas pela recente Resolução-TCU 344/2022 e, por constituir questão de ordem pública, a alcançar todos os processos em tramitação neste Tribunal, exceto aqueles já remetidos aos órgãos ou às entidades competentes para fins de cobrança judicial, nos termos do seu art. 10.
De acordo com o normativo, elaborado em consonância com os ditames da Lei 9.873/1999 e com a jurisprudência dominante do Supremo Tribunal Federal - STF acerca do tema, em especial com o que restou decidido na ADI 5.509, foi estabelecido o prazo de cinco anos para a operação da prescrição em processos de controle externo, a teor do que dispõe o seu art. 2º. 
In casu, o prazo para a prestação de contas exauriu-se em 22/8/2017, data a partir da qual se inicia a fluência do prazo prescricional. Aplicada a hipótese de interrupção estatuída no art. 5º, inciso II, da Resolução TCU 344/2022, podem ser considerados atos inequívocos de apuração dos fatos pelo órgão administrativo aqueles apontados na instrução da unidade técnica (peça 111, p. 8) , entre outros:
10/11/2017: Notificação da omissão no dever de prestar conta por meio do Ofício 33543/2017 (peça 6, ciência à peça 7) ; 
16/4/2018: Emissão do Relatório de TCE 48/2018 (peça 16) ; 
16/1/2019: Autuação da Tomada de Contas Especial no TCU; 
22/4/2019: Notificação do responsável por meio do Ofício 0909/2019-TCU (peça 29, com ciência à peça 34) ; 
27/11/2019: Notificação do responsável por meio do Ofício 10820/2019-TCU (peça 50, com ciência à peça 51) ; 
18/12/2020: Notificação do responsável por meio do Ofício 66573/2020-TCU (peça 62, com ciência à peça 66) ;
11/10/2022: Acórdão condenatório (peça 81) .
Do exposto, de se concluir que não se operou a prescrição das pretensões punitiva nem ressarcitória, porquanto não foi observado o transcurso do prazo de cinco anos desde a data em que a prestação de contas deveria ter sido apresentada, interregno temporal este que foi interrompido pelos eventos de apuração mencionados no item anterior.
De igual modo, também não há que se falar na ocorrência da prescrição intercorrente, aquela observada no curso do processo, conforme disposto no art. 8º da norma em altar.
No tocante ao mérito, destaco que, apesar de a tomada de contas especial ter sido inicialmente instaurada pelo FNDE ante a omissão no dever de prestar contas, o responsável teve suas contas julgadas irregulares e foi condenado ao ressarcimento do débito em razão da ausência de documentação comprobatória de parte das despesas realizadas.
Esses recursos repassados pelo FNDE ao município de Santa Inês/MA no âmbito do Pnae totalizaram R$ 2.339.456,00 no exercício 2016 (peça 4) . Após a citação do responsável, a partir dos documentos apresentados nas alegações de defesa, inclusive do Parecer Conclusivo do Conselho de Alimentação Escolar, a maior parte do débito inicialmente apurado foi afastada. Conforme voto que acompanhou a decisão recorrida, restaram não comprovados os pagamentos efetuados às empresas A.T.S. Ribeiro Junior - Comércio e A de A Ribeiro - Comércio, registrados na conta específica do programa, no valor histórico de R$ 242.508,60. 
Em seu apelo, o Sr. José de Ribamar Costa Alves não apresentou novos documentos. Logo, suas alegações não merecem prosperar, pois não juntou aos autos documentação no sentido de comprovar a boa e regular aplicação dos recursos impugnados pelo acórdão combatido, de forma a refutar as conclusões daquele julgado. Em verdade, o recorrente ofereceu apenas alegações desacompanhadas de prova, conforme anotado pela unidade instrutora.
Portanto, deve-se negar provimento ao presente recurso de reconsideração, mantendo-se inalterada a deliberação ora combatida.
	Ante o exposto, voto para que seja adotada a minuta de deliberação que ora trago ao exame deste Colegiado.
TCU, Sala das Sessões, em 18 de abril de 2023.
Ministro VITAL DO RÊGO 
Relator